臺灣臺北地方法院民事判決　九十一年度保險字第二號
　　原　　　告　丙○○
　　法定代理人　甲○○
　　訴訟代理人　丁○○
　　　　　　　　乙○○
右當事人間請求給付保險金事件，本院判決如左：
    主    文
原告之訴及假執行之聲請均駁回。
訴訟費用由原告負擔。
    事    實
甲、原告方面：
一、聲明：
  (一)被告應給付原告新台幣（下同）二百萬元，及自民國九十年十一月十五日起至清
    償日止按年息百分之十計算之利息。
  (二)願供擔保請准宣告假執行。
二、陳述：訴外人即原告之夫張輝煌於八十九年五月三十日，以其自身為被保險人，
    ，以原告為受益人，向被告投保保單號碼5BF64626號保險金額二百萬元之「新光
    長樂終身壽險」（以下簡稱系爭保險契約）。因當時新光吳火獅紀念醫院（以下
    簡稱新光醫院）告知被保險人張輝煌、原告，被保險人張輝煌罹患肺結核，故被
    保險人張輝煌於投保之際告知被告公司業務員其於新光醫院接受檢查治療肺結核
    之事。再者，被保險人張輝煌在被告指定之醫療院所進行體檢時，亦曾告知被告
    所委託醫師其於新光醫院就診之事。詎料被保險人張輝煌於九十年十月二十一日
    因肺癌併腦、骨轉移死亡，原告於被保險人張輝煌死亡後即檢具相關資料向被告
    申請理賠，惟被告除拒絕給付保險金外，竟於九十年十二月十二日以存證信函通
    知原告因張輝煌違反據實告知義務而解除系爭保險契約。爰訴請被告給付保險金
    二百萬元及自九十年十一月十五日起至清償日止按年息百分之十計算之利息。
三、對被告答辯之陳述：
    新光醫院告知訴外人張輝煌罹患肺結核，並給抗結核用藥治療，原告及張輝煌於
    投保時確實不知張輝煌疑似罹患肺癌，張輝煌於投保之際告知被告公司業務員其
    於新光醫院接受檢查治療肺結核之事，至於要保書上為何未記載，因要保書係由
    業務員代填寫後，再由張輝煌簽章，故原告與張輝煌不知何以未填寫。張輝煌在
    被告指定之醫療院所進行體檢時，亦曾告知被告所委託醫師其於新光醫院就診之
    事，未違反告知義務。縱要保人張輝煌違反據實告知義務，則因其投保時係罹患
    肺結核病，而其死亡原因為肺癌，與肺結核無關，其違反告知義務與保險事故之
    發生間並無相當因果關係存在，被告亦不得主張解除系爭契約。
四、證據：提出要保書、系爭保單號碼5BF64626號之「新光長樂終身壽險」保險單、
    訴外人張輝煌之死亡證明書、永光法律事務所函、被告九十年十二月十二日台北
    郵局第○二四二八九號存證信函影本各一份為證。
乙、被告方面：
一、聲明：
  (一)原告之訴及其假執行之聲請均駁回。
  (二)如受不利之判決，願供擔保請准宣告免為假執行。
二、陳述：被保險人張輝煌於八十九年四月二十七日起即前往新光醫院之胸腔內科就
    診，並於同年五月份起密集、陸續至新光醫院進行痰液、尿液，甚至是細胞穿刺
    等侵入性之檢查，可見張輝煌對自身之既往症早有認識，且新光醫院檢驗出頸部
    淋巴結腫大時已出現肺癌之徵狀，被告懷疑張輝煌在投保之初就有肺癌，沒有告
    知。惟其卻於新光醫院做進一步診斷時，即於同年五月底迅速投保，並於要保書
    上被保險人告知事項欄之第一項：「1.最近二個月內是否曾因受傷或生病接受醫
    師治療、診療或用藥？」、「4.．過去五年內是否曾因患有下列疾病，而接受傷
    或生病接受醫師治療、診療或用藥？(3)肺結核」，為否之告知，被保險人於八十
    九年六月七日接受被告體檢醫師檢查時，對於體格檢查表第一項「請問您最近曾
    否看醫生？治療處所、日期、何種疾病？」、第二項「您是否長期服用藥物？」
    、第三項「您過去二年中曾否做過身體健康檢查或照Ｘ光或其他體檢？」、第七
    項「你是否過去曾患下列疾病？如有請於右欄說明何時？何處治療？C.肺結核」
    等皆為否之告知，被保險人再一次違反告知義務，被保險人未告知被告公司業務
    員及體檢醫生肺結核之事。被告體檢醫師只對被保險人作一通常體檢，肺結核當
    不會由通常體檢即可得知，必須由被保險人告知被告體檢醫師，醫師才會作更進
    一步之檢查，俟檢查結果被告才會決定承保與否，以確保被告本身獲得合理利潤
    ，並使其他不特定要保人免於不符比例之危險分擔。目前仍有醫學資料指出肺結
    核係引發肺癌之原因之一，被保險人是由肺結核引起以致肺癌病腦、骨轉移致死
    ，死因與肺結核有關。被保險人一再隱匿自身身體狀況，不為據實之說明，致被
    告未能正確評估危險而予承保，被告依法解除系爭保險契約，自無給付保險金之
    義務。
三、證據：提出體格檢查書、長庚紀念醫院護理部編印之「認識肺癌」資料、名報網
    站有限公司明報醫療網肺癌說明資料影本、被證五肺癌介紹之資料各一份為證，
    並聲請訊問證人李佳蕙、高尚志。
丙、本院依被告之聲請向新光醫院、國立台灣大學醫學院附設醫院（以下簡稱台大醫
    院）調取被保險人張輝煌生前就醫之病歷資料，並依原告之聲請將張輝煌生前於
    新光醫院、台大醫院之病歷資料，函請財團法人辜公亮基金會和信治癌中心醫院
    ，就張輝煌是否罹患肺結核？何時罹患肺癌？張輝煌死亡之原因為何？張輝煌罹
    患肺癌與肺結核是否具有關聯性？為鑑定。
    理　　由
一、原告主張訴外人即原告之夫張輝煌於八十九年五月三十日，以其自身為要保人兼
    被保險人，向被告投保系爭保單號碼5BF64626號之新光長樂終身壽險，保險金額
    二百萬元，並指定原告為保險受益人，要保人兼被保險人張輝煌於投保之際有告
    知被告公司業務員其於新光醫院接受檢查治療肺結核之事，且在被告指定之醫療
    院所進行體檢時，亦曾告知被告所委託之體檢醫師其於新光醫院就診之事，嗣訴
    外人張輝煌於九十年十月二十一日因肺癌併腦、骨轉移死亡，惟被告以訴外人張
    輝煌違反告知義務，依保險法第六十四條解除前開保險契約為由，拒絕給付，原
    告並無違反告知義務，爰依保險契約訴請被告給付保險金二百萬元及自九十年十
    一月十五日起至清償日止按年息百分之十計算之利息等語。
二、被告則以訴外人張輝煌於八十九年四月二十七日起即前往新光醫院之胸腔內科就
    診，並於同年五月份起密集、陸續至新光醫院進行痰液、尿液檢查，甚至是細胞
    穿刺等侵入性之檢查，可見張輝煌對自身之既往症早有認識，且新光醫院檢驗出
    頸部淋巴結腫大時已出現肺癌之徵狀，被告懷疑張輝煌在投保之初就有肺癌，沒
    有告知。惟其卻於新光醫院做進一步診斷時，即於同年五月底迅速投保，並對於
    要保書上被保險人告知事項欄第一項、第四項之書面詢問未據實告知，又於八十
    九年六月七日接受被告體檢醫師檢查時，對於體格檢查表第一項、第二項、第三
    項、第七項等書面詢問均未告知，再一次違反告知義務，被保險人未告知被告公
    司業務員及體檢醫生肺結核之事。要保人兼被保險人張輝煌違反據實說明之義務
    ，足以變更或減少被告對於危險之估計，被告公司遂依法於九十年十二月十二日
    解除系爭保險契約，故被告並無依系爭保險契約給付保險金之義務等語，資為抗
    辯。
三、查原告主張訴外人張輝煌於八十九年五月三十日，以其自身為要保人兼被保險人
    ，向被告投保系爭保單號碼5BF64626號之新光長樂終身壽險，並指定原告為保險
    受益人，保險金額二百萬元，嗣要保人兼被保險人張輝煌於九十年十月二十一日
    因肺癌併腦、骨轉移而死亡之事實，為被告所不爭執，並據原告提出與其所述相
    符之要保書、保單號碼5BF64626號新光長樂終身壽險保險單、張輝煌之死亡證明
    書影本各一份為證，自堪信為真實。
四、按訂立契約時，要保人對於保險人之書面詢問，應據實告知。要保人故意隱匿，
    或因過失遺漏，或為不實之說明，足以變更或減少保險人對於危險之估計者，保
    險人得解除契約；其危險發生後亦同。但要保人證明危險之發生未基於其說明或
    未說明之事實時，不在此限。保險法第六十四條第一項、第二項定有明文。茲本
    件應審究者，厥為要保人兼被保險人張輝煌於投保系爭保險契約時，是否違反據
    實告知義務，足以變更或減少被告對於危險之估計者，致被告得解除契約？茲論
    述如下：
  (一)按保險契約為最大善意契約，於保險契約訂定時，要保人需盡善意將保險人所承
    擔危險之有關事項告知，以便保險人據之衡估保險費及承保與否。而為確定告知
    義務之內容，以保險人書面所提之問題為限，如對書面詢問有隱匿、遺漏或不實
    說明之情事，須視其所未告知或不實之說明是否為重要事項足以變更或減少保險
    人對為危險之估計而定，若保險人已於書面標明，則視為重要事項。經查，依兩
    造所簽訂之壽險要保書，於「被保險人告知事項」欄中，已就：「1.最近二個月
    內是否曾因受傷或生病接受醫師治療、診療或用藥？」、「4.過去五年內是否曾
    因患有下列疾病，而接受傷或生病接受醫師治療、診療或用藥？(3)肺結核(7)癌症
    或未經證實惡性或良性之腫瘤」等事項，予以書面詢問，可知上開事項，為系爭
    保險契約之重要事項無訛。次查，系爭壽險要保書中於「被保險人告知事項」欄
    ，均於「否」欄處圈選乙節，亦為兩造所不爭執，自堪採信。
  (二)原告雖主張要保人兼被保險人張輝煌於投保之際有告知被告公司業務員其於新光
    醫院接受檢查治療肺結核之事，張輝煌在被告指定之醫院進行體檢時，亦曾告知
    被告所委託之體檢醫師其於新光醫院就診，原告未違反告知義務云云，為被告所
    否認。查系爭保險契約係由被告之保險業務員李佳蕙代為填寫，再由被保險人親
    自簽名乙節，為兩造所不爭執。惟查，證人李佳蕙到庭證稱：填寫要保書的過程
    是伊就要保書的內容一一詢問張輝煌及原告，要保書上被保險人告知事項欄伊都
    有唸出來一一詢問，經張輝煌簽名完成的，張輝煌沒有告知其罹患肺結核，後來
    伊陪同張輝煌去三重育生婦產科診所作體檢，李日煌醫師有問張輝煌有什麼疾病
    ，但張輝煌也沒有說，體檢的過程先驗尿、量身高體重、然後是醫生問診，問有
    無服藥、動手術、住院、還問家族病史等語，且經本院依職權訊問原告，原告坦
    承填寫要保書當日其在場，沒有講到肺結核之事等語（以上均參見本院九十一年
    四月十一日準備程序筆錄），且原告就其主張被保險人張輝煌於接受體檢時有告
    知被告特約之體檢醫師肺結核或其因病自八十九年四月二十七日起多次前往新光
    醫院就診乙節，復未舉證證明以實其說，是原告主張被保險人張輝煌於投保及在
    被告指定之診所體檢時，有將其在新光醫院檢查治療肺結核之事告知被告公司業
    務員及體檢醫師云云，並不足採。雖原告於九十一年四月十一日準備程序期日到
    庭時另稱投保時有將張輝煌在新光醫院看病並持續在吃藥之事告訴李佳蕙云云，
    但與證人李佳蕙證述填寫要保書時之情節不符，且其對法官訊問「李小姐有無問
    吃什麼藥？是什麼病？」答稱：「印象中沒有。」，此亦與常情有違，是原告所
    述投保時有將張輝煌在新光醫院看病並持續在吃藥之事告訴業務員李佳蕙云云，
    亦不足採。堪認要保人兼被保險人對被告之上開書面詢問事項，故意隱匿其於最
    近二個月內因病接受診療、用藥之事實，確實違反據實告知之義務。是被告辯稱
    要保人兼被保險人違反據實告知義務，應屬可採。
　(三)原告固主張要保人兼被保險人張輝煌係罹患肺結核病，而其死亡原因為肺癌，與
    肺結核無關，縱其違反告知義務未告知肺結核，與保險事故之發生間並無相當因
    果關係存在，被告亦不得主張解除系爭保險契約云云，然為被告所否認，經查，
    回顧要保人兼被保險人張輝煌病程之進展，其於八十九年四月二十七日因咳嗽一
    個多月及右側胸痛就診，翌日胸部Ｘ光顯示右上肺病灶，臨床醫師並發現右頸淋
    巴結腫大，這些現象已為肺結核或肺癌之表現（肺癌之胸部Ｘ光影像，常與肺結
    核的病變無法分辨。臨床醫師就上開右上肺病灶，當時即有訴外人張輝煌罹患肺
    結核或肺癌之臨床臆測診斷），而經過新光醫院八十九年五月一日、同年月八日
    、同年月二十九日痰液培養檢查，及台大醫院同年七月二十日、二十一日、二十
    二日痰液抹片檢查，均無檢驗出有結核菌感染，反之，新光醫院同年七月十二日
    頭部電腦斷層掃瞄發現腦部多處病灶，又台大醫院同年七月十七日經診斷張輝煌
    為罹患肺癌併淋巴結及腦部轉移，同七月二十日頸部細胞穿刺證實有轉移之癌細
    胞等情，有新光醫院病歷、台大醫院病歷及財團法人辜公亮基金會和信治癌中心
    醫院九十一年一月十五日和院內字第四三九號函附卷可稽。綜上，回溯要保人
    兼被保險人張輝煌之病史，足認張輝煌於八十九年四月二十七日應已有肺癌及淋
    巴結轉移。要保人兼被保險人張輝煌於八十九年五月三十日投保時，對被告要保
    書上之書面詢問未據實告知其於最近二個月內曾因生病（右上肺病灶）接受醫師
    診療或用藥之事實，復於同年六月七日接受被告特約之體檢醫師檢查時，對被告
    之書面詢問第一、二、三、七、九項均隱瞞其最近二個月內曾因生病（右上肺病
    灶）看醫生、長期服用藥物、照Ｘ光檢驗、持續一星期以上有體重減輕、淋巴腺
    腫大等異常症狀之事實而未告知，致被告不知被保險人之上開病情而無考慮以調
    閱病歷或進一步各式精密方法檢驗評估危險再決定承保與否之機會，自足以變更
    或減少保險人即被告對於危險之估計，且依上開說明，回溯要保人兼被保險人張
    輝煌之病史，張輝煌於八十九年四月二十七日既已有肺癌及淋巴結轉移，嗣後被
    保險人張輝煌於九十年十月二十一日因肺癌併腦、骨轉移死亡，此保險事故之發
    生，自係基於其未告知其於八十九年四月二十七日在新光醫院就醫診療之右上肺
    病灶（新光醫院當時臨床臆測診斷為肺結核或肺癌，呈上所述，嗣後已證實該右
    上肺病灶為肺癌），癌細胞轉移而生。是原告主張被保險人張輝煌死亡原因為肺
    癌，其未告知肺結核與保險事故之發生間並無相當因果關係云云，實無足取。
  (四)綜上所述，要保人張輝煌訂立系爭保險契約時，對於保險人即被告之書面詢問，
    未據實告知，足以變更或減少保險人對於危險之估計，且危險之發生係基於其未
    說明之事實，是被告主張依保險法第六十四條第二項之規定解除系爭保險契約，
    洵屬有據，足認系爭保險契約業經合法解除。
五、從而，原告依據保險契約請求被告給付保險金二百萬元，及自九十年十一月十五
    日起至清償日止按年息百分之十計算之利息，為無理由，應予駁回。
六、原告之訴已經駁回，其假執行之聲請已失所附麗，應併駁回之。
七、因本件為判決之基礎已臻明確，兩造其餘陳述並所提證物，經審酌後，認均與本
    件之結論無礙，爰不再一一論述，另被告聲請訊問高尚志醫師，無非係要證明高
    尚志醫師有告知被保險人可能罹患肺癌之事，然高尚志醫師究有無或何時告訴被
    保險人罹患肺癌，核與本判決之結論無影響，應無訊問之必要，附此敘明。
八、結論：本件原告之訴為無理由，依民事訴訟法第七十八條，判決如主文。
中　　　華　　　民　　　國　　九十一　　年　　　十　　　月　　　十五　　日
                                            民事第六庭法      官　羅富美
右為正本係照原本作成
如對本判決上訴，須於判決送達後廿日內向本院提出上訴狀
中　　　華　　　民　　　國　　九十一　　年　　　十　　　月　　　十五　　日
                                                      法院書記官　郭錦賢
